臺灣臺北地方法院民事判決　　　　　　 95年度訴字第10041號
原　　　告　乙○○
訴訟代理人　林進富律師
　　　　　　張炳坤律師
　　　　　　楊智全律師
被　　　告　香港商蘋果日報出版發展有限公司臺灣分公司
兼　　　上
法定代理人　丁○○
被　　　告　甲○
　　　　　　丙○○
共　　　同
訴訟代理人　楊嘉馹律師
上列當事人間請求侵權行為損害賠償事件，本院於民國96年1月8
日言詞辯論終結，判決如下：
    主  文
原告之訴及假執行之聲請均駁回。
訴訟費用由原告負擔。
    事實及理由
一原告起訴主張：
  (一)被告丁○○為被告香港商蘋果日報出版發展有限公司臺灣分
    公司（下稱蘋果日報臺灣分公司）之負責人，就蘋果日報臺
    灣分公司所出版之蘋果日報，負有監督及要求公司之新聞記
    者，就所報導之新聞內容應確實履行新聞內容查證及依照查
    證結果如實報導之義務；被告甲○及丙○○係受僱蘋果日報
    台灣分公司擔任記者職務，負責採訪及撰寫新聞報導工作。
    然被告意圖為刺激消費者之閱讀興趣，以增加報紙之銷售量
    ，進而獲利之目的，由被告甲○及丙○○負責撰稿，於民國
    95年8月4日出版之蘋果日報政治A10 版，以標題「乙○○購
    億元豪宅當新房」為主標題，以「連方瑀做主埋單　每坪68
    萬」為副標題，報導內容載以「國民黨榮譽主席連戰長子乙○○與未婚妻蔡依珊年底喜事將近，乙○○母親連方瑀已迫
    不及待在上月中旬耗資上億元，向克緹國際集團總裁陳武剛
    買下北市信義計劃區維也納藝術廣場豪宅，作為新房，室內
    面積約141坪附4個停車位，目前正趕工裝潢，連方瑀希望能
    在乙○○結婚前完工，作為給這對新人的禮物。」、「連家
    中意維也納廣場豪宅作為乙○○新房」、「心疼乙○○的連
    方瑀卻先買下新房後才告訴乙○○，乙○○原本不要，但是
    連方瑀都已經簽約了，乙○○想不要都很難。」、「乙○○
    接受《蘋果》訪問時表示：『這是我媽媽七月間去看的房子
    ，事前我並不知道，我媽媽買下後才對我說，替我買了一棟
    房子，要作為結婚的新房。這棟房子從簽約到裝潢我都不知
    道，到現在我都沒有去看過。』」，等不實報導（下稱系爭
    報導）。
  (二)蘋果日報刊載系爭不實報導前，被告曾採訪原告，原告已於
    採訪過程明確表示，原告及其母連方瑀均未購置系爭報導所
    稱之房地（下稱系爭房地），被告既已明知原告及連方瑀均
    未曾購買系爭房地，竟故意報導與其查證結果相反之事實，
    藉以影射原告及原告家屬生活豪奢且出手闊綽，類比與趙建
    銘等其他生活奢華之政治或公眾人物一般，致使國內媒體爭
    相報導前開不實之新聞報導，已嚴重打擊原告之社會聲譽，
    並達降低原告社會評價之程度，已侵害原告之名譽權，致使
    原告受有非財產上損害，爰依民法第184條第1項前段、第
    185條第1項、第188條第1項前段、第28條、公司法第23條第
    2 項、第195條第1項等規定，請求被告連帶負損害賠償之責
    。
  (三)因被告等人之不實報導，原告遭致周邊親友質疑及指指點點
    ，原告雖已召開記者會澄清，然該不實新聞仍遭各大媒體廣
    泛報導，原告實有百口莫辯之苦，精神已受嚴重打擊，審酌
    蘋果日報為我國第四大平面媒體、原告為最大在野黨之中常
    委身份、諸多判決前例、被告加害程度、原告所受精神痛苦
    及其他各種情形，被告應連帶給付原告慰撫金新臺幣（下同
    ）5,000,000元。
  (四)另依民法第195條第1項規定，原告除得請求賠償相當之金額
    外，並得請求被告等人為回復原告名譽之適當處分，而最高
    法院向認登報道歉為回復名譽之適當方法。斟酌被告等人係
    在平面媒體之政治版面為系爭報導，及對原告名譽造成損害
    之程度等情，原告認為將如附件所示之道歉聲明及本判決之
    主文，以二分之一版面及14號字體之篇幅刊登於中國時報、
    聯合報、自由時報全國版頭版各一天，適足以回復原告之名
    譽。
  (五)聲明為：
    1.被告蘋果日報臺灣分公司、丁○○、甲○、丙○○應連帶
      給付原告5,000,000 元，及自起訴狀繕本送達翌日起至清
      償日止，按年息5%計算之利息。
    2.被告蘋果日報台灣分公司、丁○○、甲○、丙○○應連帶
      將附件所示道歉聲明及本判決主文以14號字體及二分之一
      版面（寬26公分、長35.5公分）刊登於中國時報、聯合報
      、自由時報之全國版頭版各壹日。
    3.原告願以現金或銀行無記名可轉讓定期存單供擔保，請准
      宣告假執行。
二被告則抗辯：
  (一)系爭報導未侵害原告名譽，亦未致原告受損：
    系爭報導之標題及內容均為報導原告一品大廈居住狀況、學
    經歷，以及購屋狀況，文字均為中性理性，並無隻字片語有
    毀謗或侵害原告名譽之情節，更無形容其與趙建銘一樣揮霍
    等字句，或買屋資金來源不明等內容，且報導引言係報導結
    婚新房喜事，褒揚乙○○獨立自主之精神，並無貶損其名譽
    之情，社會大眾判斷系爭報導並不會產生如原告形容奢華或
    類比照建銘之誤認，系爭報導客觀上並無造成原告名譽損害
    之可能。
  (二)縱認原告之名譽因系爭報導受損，惟被告甲○、丙○○於撰
    寫該報導前已盡合理查證義務，得阻卻違法：
    被告甲○事前確實有消息來源指稱連方瑀有前往看屋，且處
    於簽約辦理過戶手續中；亦查得房屋確實為訴外人陳武剛所
    有，被告公司記者秦惠媛向原告查證，原告亦不否認連方瑀
    有看屋，事後原告雖開記者會表示無購屋，但當時被告甲○
    得知之訊息，乃乙○○不否認連方瑀有購屋，但乙○○要自
    食其力，乙○○稱不要，故顯為訪談原告之記者對於與被告
    甲○等人轉述原告之說法認知錯誤引起，此為查證過程溝通
    未詳盡所致，被告於隔日即登更正啟示致歉，足證被告無故
    意或重大過失，或有損害原告名譽之惡意。被告甲○於發表
    言論之前已踐行合理查證，確信所發表之言論為真實，縱事
    後得知與真相有異，仍應認為無真實惡意，得阻卻違法。
  (三)縱認系爭報導確實致原告名譽受損，被告已於翌日刊登更正
    啟事並致歉，原告要求於各大報登報道歉即無必要，又原告
    請求之慰撫金亦嫌過高。
  (四)被告丙○○係當時被告甲○之代理主管，但採訪及查證均為
    甲○所為，其按甲○告知採訪及查證之訊息，信任與其提供
    之資料與資訊為撰文，無主觀真正惡意可言。被告丁○○僅
    負責行政，亦未參與系爭報導之編務，更未審核本篇報導，
    故亦非共同侵權行為人，不負民法第185條第1項之共同侵權
    行為責任。又被告甲○作成系爭報導已盡合理查證及平衡報
    導之義務，故被告蘋果日報臺灣分公司不負民法第188條第1
    項之僱用人責任。
  (四)聲明為：
    1.原告之訴及假執行聲請均駁回。
    2.如受不利益判決，願供擔保請准宣告免為假執行。
三兩造不爭執之事實：
  (一)被告蘋果日報臺灣分公司出版之蘋果日報，於95年8月4日在
    政治A10 版刊載標題為「乙○○購億元豪宅當新房  連方瑀
    作主埋單  每坪68萬」之系爭報導，惟連方瑀實際上並未購
    買系爭房地，蘋果日報旋於翌日（即95年8月5日）在A8版刊
    登更正啟事，載明系爭報導與事實不符之處，係因採訪記者
    與撰文記者轉述過程發生誤解所致，該報導並無傷害原告之
    惡意，並對原告因此所受困擾致歉。
  (二)系爭報導為被告甲○、丙○○合力撰寫，該報導見報時，二
    人均為受僱於被告蘋果日報香港分公司之記者，被告丁○○
    則為該公司之負責人。
四得心證之理由：
  (一)按因故意或過失，不法侵害他人之權利者，負損害賠償責任
    ；數人共同不法侵害他人之權利者，連帶負損害賠償責任，
    為民法第184條第1項前段、第185條第1項所明定。而名譽係
    體現人性尊嚴及價值之重要人格法益，為受民、刑事法律保
    護之權利（民法第195條第1項、刑法第309條、第310條、第
    311 條參照），是以當行為人因故意或過失，不法侵害他人
    之名譽權，自應依前揭規定負損害賠償之責。原告主張被告
    甲○、丙○○故意虛捏事實撰寫系爭報導，並登載在蘋果日
    報上，對其名譽造成侵害，應負損害賠償之責；被告甲○、
    丙○○則否認原告之名譽因系爭報導受損，及有不法侵害原
    告名譽之故意等情，並辯稱：彼等於撰寫系爭報導前，已盡
    合理查證義務，可阻卻違法等語。是以本件應審究者為：
    原告之名譽是否因系爭報導之登載而受有損害？如原告之
    名譽因系爭報導受侵害，被告甲○、丙○○撰寫系爭報導之
    行為，是否具違法性？被告甲○、丙○○撰寫系爭報導，
    是否有侵害原告名譽之故意？以下分別析論之。
    1.原告之名譽未因系爭報導之登載而受損：
      按侵權行為法上所稱侵害他人之「名譽」，係指對他人
        就其品行、德行、名聲、信用等的社會評價，名譽有無
        受損害，應以社會上對個人評價是否貶損作為判斷之依
        據，苟其行為足以使他人在社會上之評價受到貶損，不
        論其為故意或過失，均可構成侵權行為（最高法院90年
        台上字第646號判例參照）。
      查系爭報導以「乙○○購億元豪宅當新房  連方瑀作主
        埋單  每坪68萬」為標題，以該標題之內容，僅能獲取
        連方瑀為原告購置每坪單價達680,000 元房屋，作為原
        告婚後新居之資訊。又緊接在標題後，另以相較於內文
        、以較粗黑字體編印之提要欄載有：「國民黨榮譽主席
        連戰長子乙○○與未婚妻蔡依珊年底喜事將近，乙○○
        母親連方瑀已迫不及待在上月中旬耗資上億元，向克緹
        國際集團總裁陳武剛買下北市信義計劃區維也納藝術廣
        場豪宅，作為新房，室內面積約141坪附4個停車位，目
        前正趕工裝潢，連方瑀希望能在乙○○結婚前，作為給
        這對新人的禮物」等語，進一步指明連方瑀購置房地之
        所在位置、面積、現任屋主等細節，惟此段內容，仍屬
        對連方瑀購屋一事所做之事實陳述，以前開內容與標題
        對照以觀，一般理性、謹慎之人應僅能獲悉連方瑀為慶
        祝原告新婚，出資為其購置新房之訊息。而以現今社會
        型態，新婚夫妻於婚後繼續與男方或女方家人同住者，
        比例已較舊日社會顯著下降，為結婚而購置婚後新居者
        所在多有，購置新居之資金來源，仰賴新人雙方原生家
        庭贊助或全額提供者，亦時有所聞，此核屬社會常態，
        不足為奇，如接受父母贊助或提供之資金購置新房，當
        不會導致個人社會評價因而遭貶抑之結果。雖系爭房地
        價值逾億元，遠非一般家庭之經濟能力所能負荷，然原
        告出身富裕家庭，迭經媒體報導而廣為週知，原告對此
        亦不否認，原告之母連方瑀為慶祝原告新婚而為原告購
        置系爭房地，交易金額尚難認為與其家庭消費能力顯不
        相當，況前開報導明指出資購置系爭房地者為連方瑀，
        並非原告本人，且其內容並未影射購屋資金來源不當，
        連方瑀以自有資金購屋，要屬正常之經濟活動，若謂連
        方瑀購屋之舉即會導致原告名譽受損，實殊難想像。故
        而本院認原告主張：前述報導內容，致其名譽受損云云
        ，並非有理。
      再觀諸系爭報導之內文，前4 段內容為連方瑀為原告購
        屋之細節報導、原告個人之學經歷簡介、原告歷來感情
        生活之回顧等事項，第5 段說明原告本有婚後搬離家中
        ，另行租屋居住之計劃，第6 段記載連方瑀不忍原告賃
        屋，故未徵詢原告意見，即自行出資為原告購置新房，
        第7、8段則為原告接受蘋果日報記者訪談之內容，載明
        原告對其母親購屋一事本不知情，獲悉後亦未曾去看過
        房子，且其工作國際化，未來不一定在台灣置產等情。
        以該等內容觀之，通篇報導乃明確傳達系爭房屋為連方
        瑀為原告購置，原告本人事前未獲告知，且對其母為其
        購屋一事亦反應冷淡，蓋其本人原有以己力購屋，且置
        產地點不一定在台灣等訊息，一般合理、謹慎之閱報人
        ，由此報導應僅可獲知原告本人並無購置高級住宅作為
        新房之計劃，連方瑀愛子心切方出資為其購屋等資訊，
        而不致誤認原告有出手闊綽、不惜耗費鉅資購置豪宅等
        豪奢作風。原告指稱系爭報導，將使一般大眾將其與趙
        建銘或其他生活奢華之政治、公眾人物類比，致使社會
        大眾質疑其言行不一，即口頭主張廉潔，私生活卻揮霍
        豪奢；及因現今社會貧富差距漸遠，該報導將致中下階
        級民眾，對原告產生負面印象，使其社會聲譽貶損云云
        ，顯曲解系爭報導之內容，並將之作過度引伸，難認有
        理。質言之，綜觀系爭報導，其內僅提及原告被動受贈
        價值逾億元之屋作為新房，對原告個人之消費習慣未設
        一詞，原告被動受贈房屋，與其人之品行、德行、名聲
        、信用等社會評價無涉，被告辯稱原告之名譽未因此受
        損，堪予採信。
    3.被告甲○、丙○○撰寫系爭報導，不具違法性：
      按侵權行為之成立，須侵害他人權利之行為具不法性，依
      通說所採之結果不法說，凡侵害他人權利者，可即先認定
      其不法，惟加害人得證明有違法阻卻事由而不負侵權責任
      。於本件中，系爭報導之刊載並未造成原告名譽受損，如
      前述，被告朱豪、陳東明既未侵害原告之名譽權，渠等撰
      寫系爭報導之行為，即難認有不法性。故而被告辯稱：縱
      認原告名譽因系爭報導受損，彼等事前已盡司法院釋字第
      509號解釋揭櫫之「合理查證義務」，得阻卻違法一節，
      即無庸論斷。
    4.被告甲○、丙○○撰寫系爭報導，無侵害原告名譽之故意
      ：
      原告指稱被告甲○、丙○○有侵害其名譽之故意，無非
        以其接受蘋果日報記者採訪時已明確告知連方瑀並未為
        其購屋作為新房，惟彼二人卻故意無視其說明，仍執意
        撰寫與實情不符之系爭報導為據。經查：
        (1)針對系爭報導之採訪過程，被告甲○陳稱：95年8月3
          日伊獲知連方瑀曾透過仲介公司，欲向陳武剛買位於
          信義區的維也納藝術廣場房屋，當時已談妥價金每坪
          680,000 元，伊認此事有新聞價值，遂先去地政機關
          查證，得知陳武剛在前述大樓內確實有房屋，伊並假
          裝買主到附近仲介商打探消息，仲介商告知同業間很
          多人均知此事，且稱該交易已進行至打稅階段，伊恐
          其他媒體搶先報導，乃思進一步查證，因無管道採訪
          連方瑀，遂透過同報社唯一能直接與原告對話之同事
          秦惠媛採訪原告，伊託秦惠媛向原告查證連方瑀是否
          有購屋，秦惠媛採訪過原告後向伊表示：原告稱連方
          瑀確曾去看屋，並要原告也去看，但其拒絕，表明要
          自立更生，且其工作國際化，未來不可能在台灣置產
          等語，伊參酌上開消息，認定連方瑀確實已購置房屋
          ，乃將上情告知主筆之被告丙○○，由被告丙○○依
          其所述內容撰寫系爭報導等語（本院95年12月4 日言
          詞辯論筆錄參照）。
        (2)證人秦惠媛則稱：95年8月3日其受被告甲○請託採訪
          原告，欲知原告本人是否在信義區之維也納藝術廣場
          大樓購屋，原告於接受訪談時表示連方瑀確曾去看房
          子，但其不要也不願去看，且其不會在台灣置產等語
          ，當時證人並未問連方瑀是否有購屋，原告亦未明確
          表明連方瑀是否有購屋。其完成採訪後，即將上情告
          知被告甲○等語（本院95年12月4 日言詞辯論筆錄參
          照）。
        (3)綜合被告甲○與證人秦惠媛之陳述，可知被告甲○雖
          託秦惠媛向原告查證連方瑀是否購屋一事，然秦惠媛
          僅就原告是否購屋一節，對原告進行訪談。對於原告
          之說法，被告甲○之消息來源為證人秦惠媛，證人秦
          惠媛在訪談過程中既未能明確獲知連方瑀是否已購屋
          ，更遑論被告甲○及自甲○處接收一切訊息之被告陳
          東豪，能由原告之訪談內容，明確得知連方瑀並未購
          屋一事。
        (4)更有甚者，被告甲○於撰寫系爭報導前，已先至地政
          機關查證陳武剛在信義區維也納藝術廣場大樓是否有
          房產，此有伊所提出、列印時間為95年8月3日之建物
          登記謄本在卷可稽；且伊因無法親自訪問連方瑀，乃
          透過同事秦惠媛，就此事對原告進行查證，並獲知連
          方瑀確曾有購屋之意一節，亦經證人秦惠媛到庭確認
          屬實。參酌連方瑀是否向陳武剛購置房屋一事，對原
          告名譽侵害程度輕微且與公共利益相關性低，且被告
          甲○之查證對象已及於連方瑀之近親（即原告），堪
          認伊在撰寫系爭報導前收集前述事證，已盡合理查證
          義務。且依據被告甲○收集之事證，伊於與被告陳東
          豪合力撰寫系爭報導前，已確知陳武剛確實在前開大
          樓有房產，原告之母曾去看屋，因有購屋意願，故要
          求原告亦去看屋；再佐以伊之消息來源及所查訪之仲
          介業者，對此交易言之鑿鑿地陳稱已進行至打稅階段
          、買賣雙方已談妥價金為每坪680,000 元等細節，伊
          因此獲致連方瑀確實已購屋之結論，尚難認該推論為
          不合理。準此，被告甲○、丙○○辯稱：彼等於撰寫
          系爭報導前，依據所收集事證，已有相當理由確信連
          方瑀已買屋等語，應可採信，由是亦可證明彼等將連
          方瑀購屋一事報導週知，係本於相當理由確信此事為
          真而為。原告主張被告甲○、丙○○明知連方瑀並未
          購屋，卻故意昧於採訪所得訊息，撰寫悖於事實之系
          爭報導云云，未見提出任何證據以資證明，其此部分
          主張，即難採信。
      綜上，系爭報導客觀上並未造成原告名譽受損，詳如前
        述，原告復未能舉證證明合力撰寫該報導之被告甲○、
        丙○○二人，主觀上有以撰寫該報導之方式，遂行侵害
        原告名譽目的之故意，被告甲○、丙○○辯稱彼等並無
        侵害原告名譽之故意等語，應可信實。
  (二)次按受僱人因執行職務，不法侵害他人之權利者，由僱用人
    與行為人連帶負損害賠償責任，民法第188條第1項定有明文
    。原告主張：被告甲○、丙○○為被告蘋果日報臺灣分公司
    之受僱人，彼等於執行職務撰寫系爭報導時，不法侵害原告
    名譽，被告蘋果日報臺灣分公司應與彼等負連帶賠償之責云
    云。經查：被告甲○、丙○○雖為被告蘋果日報臺灣分公司
    之受僱記者，撰寫系爭報導亦屬彼等職務內之工作，然彼等
    撰寫之系爭報導並未侵害原告之名譽，彼等對原告不負侵權
    行為賠償之責，如前述，則被告蘋果日報臺灣分公司自無須
    依前開規定，與彼等負連帶賠償之責。
  (三)又按公司負責人對於公司業務之執行，如有違反法令致他人
    受有損害時，對他人應與公司負連帶賠償之責；法人對於其
    董事或其他有代表權之人因執行職務所加於他人之損害，與
    該行為人連帶負賠償之責任，公司法第23條第2 項、民法第
    28條分別定有明文。原告主張：被告丁○○為被告蘋果日報
    台灣分公司之負責人，就該公司出版之蘋果日報，負有監督
    及要求公司之新聞記者，就所報導之新聞內容應確實履行新
    聞內容查證及依照查證結果如實報導之義務，伊未盡該等義
    務，致蘋果日報刊登系爭報導，侵害原告名譽，伊與被告蘋
    果日報臺灣分公司應依前開規定對原告負連帶賠償之責云云
    。惟查：被告丁○○為被告蘋果日報臺灣分公司之行政總裁
    ，主要負責公司經營方針之決定、高層人事案之決定及公司
    盈虧之管控，並不參與編務事宜，至多僅參與頭版頭條之內
    容討論等情，業據被告提出為此認定之臺灣高等法院刑事裁
    定為證，且為原告所不爭，原告復自陳：其別無證據證明被
    告丁○○須事前實際審閱系爭報導，僅主觀認定被告丁○○
    為共同侵權行為人等語（本院95年10月24日言詞辯論筆錄參
    照），原告既未能證明系爭報導之審閱為被告丁○○應執行
    之業務內容，其復未能證明系爭報導造成原告名譽受損，則
    其以前開法條為據，主張被告丁○○、蘋果日報臺灣分公司
    應連帶負損害賠償之責，即難認有理。
五綜合上述，由被告甲○、丙○○合力撰寫、刊載在蘋果日報上
  之系爭報導，並未致原告名譽受損，彼等亦無侵害原告名譽之
  故意，彼等之僱用人被告蘋果日報臺灣分公司自無須與彼等連
  帶負侵權行為損害賠償之責。又被告丁○○雖為被告蘋果日報
  臺灣分公司之負責人，然伊並未因執行業務而加損害於原告，
  原告依據公司法第23條第2 項、民法第28條規定，請求被告丁○○、蘋果日報臺灣分公司連帶負損害賠償之責，亦屬無據。
  準此，原告請求被告連帶賠償慰撫金5,000,000 元，及自起訴
  狀繕本送達翌日起至清償日止，按年息百分之5 計算之利息；
  另請求被告連帶將如附件所示道歉聲明及本判決之主文，刊登
  於中國時報、聯合報、自由時報之頭版各一日，均無理由，不
  應准許。原告之訴既經駁回，其假執行之聲請即失所附麗，應
  併予駁回之。
六本件事證已明，兩造其餘主張及舉證，核與判決結果無影響，
  於茲不贅。
七訴訟費用負擔之依據：民事訴訟法第78條。
中　　華　　民　　國　　96　　年　　1 　　月　　22　　日
                  民事第六庭    法　官　陳婷玉
以上正本係照原本作成
如對本判決上訴，須於判決送達後20日內向本院提出上訴狀
中　　華　　民　　國　　96　　年　　1 　　月　　22　　日
                    　　　　　　書記官　詹雪娥
